臺灣宜蘭地方法院刑事判決　　　　　　　　　　　　　九十二年度訴字第二八七號
　　公　訴　人　臺灣宜蘭地方法院檢察署檢察官
　　被　　　告　乙○○
　　指定辯護人　本院公設辯護人戊○○
　　被　　　告　辛○○
　　指定辯護人　己○○律師
右列被告因強盜等案件，經檢察官提起公訴（九十二年度偵字第一０三九號），本院
判決如左：
    主  文
乙○○無罪。
辛○○被訴強制及強盜部分無罪；被訴傷害部分公訴不受理。
    理  由
一、公訴意旨略以：被告庚○○（本院通緝中）、乙○○及辛○○三人，與其他數名
    年籍姓名不詳之成年男子，共同基於為自己或他人不法所有之犯意聯絡，於民國
    九十二年一月二十九日十七時三十分許，先由被告庚○○命三名年籍姓名不詳之
    男子至被害人丙○○位於宜蘭縣宜蘭市○○路三八巷一弄六五號之住處，藉詞被
    告庚○○欲找被害人丙○○聊天為由，以外套罩住被害人丙○○頭部，使其無從
    知悉所欲前往之地點後，由該三名年籍姓名不詳之成年男子騎乘機車搭載被害人
    丙○○至某不詳處所。俟被害人丙○○到場時，被告庚○○、辛○○業已夥同數
    名年籍姓名不詳之成年男子在該處等待，被告庚○○旋以被害人丙○○向警舉發
    其持有槍枝之事為由，先命被害人丙○○坐在地上，再手持掃刀架於被害人丙○○頸部，由另一名年籍不詳之成年男子以跳繩反綁被害人丙○○雙手，隨後被告
    庚○○再以所持掃刀之刀背毆打被害人丙○○，更以刀尖割傷其右肩及後背等處
    ，被告辛○○見狀亦以所持之木棒毆打被害人丙○○，被告庚○○再作勢剁掉被
    害人丙○○之手，而以前述之強暴、脅迫方式致使被害人丙○○不能抗拒。嗣後
    被告乙○○亦進入該處所，向被告庚○○表示不要將事情擴大，被告庚○○即命
    人取出本票，由被害人丙○○當場簽立發票日九十二年一月二十九日，到期日九
    十二年二月二十九日，面額新臺幣（下同）四萬元之本票二張，一張交付被告庚○○，另一張因被告乙○○表示可代為收取，而交予被告乙○○。被告庚○○於
    收領被害人丙○○開立之上揭本票二張後，始將被害人丙○○釋放。嗣至翌日（
    即同年月三十日）十六、十七時許，被告乙○○欲向被害人丙○○收取四萬元款
    項，但因被害人丙○○告知其目前僅有一萬八千元，且被告乙○○恐被害人丙○○報警，旋即聯絡不知情之甲○○，邀同甲○○於當日二十時三十分許至宜蘭縣
    宜蘭市○○路之農民超市前，向被害人丙○○收取被害人先前積欠甲○○之三千
    二百元，被告乙○○並在附近觀察。另被告庚○○則於同日二十一時許，以電話
    聯繫之方式，委託在宜蘭縣宜蘭市○○路之亞都麵包店擔任店員之賴欣怡代向被
    害人丙○○收取一萬八千元。然因被害人丙○○已於遭被告庚○○釋放後旋即報
    警，而為警循線查獲。因認被告乙○○涉犯刑法第三百零四條第一項之強制罪及
    同法第三百二十八條第一項之強盜罪；被告辛○○涉犯同法第二百七十七條第一
    項之傷害罪、同法第三百零四條第一項之強制罪及同法第三百二十八條第一項強
    盜罪等罪嫌。
二、公訴意旨認被告乙○○及辛○○涉犯右開罪行，無非係以：
  (一)被害人丙○○先後於警詢及偵查中指訴歷歷，核與被告乙○○於偵查中供稱各語
    大致吻合，復有證人甲○○及賴欣怡於警詢及偵查中之證言，及被害人身體遭砍
    傷之照片五幀及被害人開立之本票二張附卷可稽。
  (二)被告庚○○及辛○○雖矢口否認有何強盜等犯嫌，為其等各於警詢及偵查中所辯
    各語辯解，則前後不符且彼此相互矛盾，足徵其等所執辯解，皆與實情不符而為
    事後卸責之詞，委無可採。
  (三)被告乙○○明知被告庚○○及辛○○以強暴、脅迫手段自被害人處取得本票，仍
    受被告庚○○之託代為收取款項，自堪認定被告乙○○應與被告庚○○、辛○○
    間，具有共同犯意聯絡及行為分擔等情，為其認被告乙○○及辛○○涉犯本件強
    盜等罪嫌之主要論據。
三、訊據被告乙○○固坦承被害人丙○○簽立本票二張時在場，但堅詞否認有何強制
    及強盜等犯行，辯稱：當日係庚○○以電話聯繫其前往解釋誤會，嗣經年籍姓名
    不詳之三名成年男子將之戴上頭套後以機車載往現場，故不知本件事發之確實地
    點。又其抵達現場時，已有數名年籍姓名不詳之成年男子在場。其雖見聞庚○○
    毆打丙○○之行為，但當場制止庚○○，且因庚○○當時態度強硬，方假意允諾
    帶庚○○向丙○○收取本票款項，實際上其並無意為庚○○收取該張本票金錢。
    丙○○開立之本票係丙○○與庚○○間之糾紛，與之無關等語。另被告辛○○亦
    坦承曾持木棒毆擊被害人丙○○背部之事實不諱，然同堅持否認有如公訴意旨所
    指之強制及強盜等罪行，且持：當日係庚○○邀其一同幫忙解決事情，俟其進入
    該處所時，庚○○、丙○○及數名年籍姓名不詳之成年男子已在場，其不清楚庚○○與丙○○間有何糾紛，亦不知悉庚○○與丙○○爭執何事，其僅見庚○○持
    刀背擊打丙○○時，順手以木棒毆打丙○○背部而已。隨後庚○○要其先行離開
    ，其離開時乙○○方抵達現場。丙○○簽發本票時其已不在場，事後庚○○與丙○○間發生何事及如何解決，其均不知悉等語置辯。
四、按：
  (一)犯罪事實應依證據認定之，無證據不得認定其犯罪事實，又不能證明被告犯罪者
    ，應諭知無罪之判決，刑事訴訟法第一百五十四條、第三百零一條第一項分別定
    有明文。又按刑事訴訟法上所謂認定犯罪事實之證據，係指足以認定被告確有犯
    罪行為之積極證據而言，如未能發現相當證據或證據不足以證明，自不得以推測
    或擬制之方法，以為裁判之基礎，最高法院二十九年上字第三一０五號及四十年
    臺上字第八六號分別著有判例；認定不利於被告之事實，須依積極證據，苟積極
    證據不足為不利於被告事實之認定，即應為有利於被告之認定，更不必有何有利
    之證據，最高法院三十年上字第八一六號判例可資參照。次依最高法院四十年臺
    上字第八六號、七十六年臺上字第四九八六號判例意旨，認定犯罪事實，所憑之
    證據，雖不以直接證據為限，間接證據亦包括在內，然無論直接或間接證據，其
    為訴訟上之證明，須於通常一般之人均不致於有所懷疑，而得確信其為真實之程
    度者，始得據之為有罪之認定，倘其證明尚未達到此一程度，而有合理性懷疑之
    存在時，即無從為有罪之認定。
  (二)刑法第二十八條規定共同正犯，係指共同實施犯罪行為之人，在共同意思範圍內
    ，各自分擔犯罪行為之一部，相互利用他人之行為，以達其犯罪之目的，其成立
    不以全體均行參與實施構成要件之行為為要件，參與犯罪構成要件之行為者，固
    為共同正犯，以自己共同犯罪之意思，固為共同正犯，以自己共同犯罪之意思，
    參與犯罪構成要件以外之行為，或以自己共同犯罪之意思，事前同謀，而由其中
    一部分人實行犯罪之行為者，亦均認為共同正犯，使之對于全部行為所發生之結
    果，負責責任而言。換言之，共同正犯間，非僅就其自己實施之行為負其責任，
    並在犯意聯絡之範圍內，對於他共同正犯所實施之行為，自應共同負責。故共同
    實施犯罪行為之人，在合同意思之範圍內，不論係同時實施犯罪行為，或各自分
    擔犯罪行為之一部，均係相互利用他人之行為，以達其犯罪之目的，即應對於全
    部所發生之結果，共同負其刑責。最高法院五十五年度臺上字第五二二號、八十
    二年度臺上字第五九二五號、八十四年度臺上字第八七五號判決分別揭櫫此旨可
    資參酌，合先述明。
五、經查：
  (一)證人即被害人丙○○自警詢、偵查及本院審理時，針對本件事發當時經過情狀皆
    證稱：當日係庚○○以電話聯繫至其住處聊天，隨後有三名年籍姓名不詳之成年
    男子騎乘機車，以前後夾住之方式搭載其至現場，途中並用外套蓋住其頭部。其
    抵達後僅認識在場之庚○○，而庚○○旋即對之質疑其舉發槍枝之事，並用掃刀
    擊打其背部，再持刀押住其頸部，綁住其雙手令其單腳跪在床邊，此時辛○○才
    到場。嗣後庚○○將掃刀自其頸部移開，使其趴在床舖上，並再以掃刀刀背對之
    擊打，辛○○亦持球棒毆擊其背部，但庚○○旋即命辛○○停手。在其遭庚○○
    及辛○○毆打後，乙○○才到場且臉上被圍巾圍住，應該與其遭相同之方式押至
    現場。乙○○到場後方取下矇住臉部之圍巾，斯時即未見辛○○，不知是否業已
    離開。乙○○到場後，庚○○又作勢砍其左手，但遭乙○○勸阻，隨後庚○○問
    其如何解決檢舉槍枝之事，其即主動表示隔日可支付四萬元解決，庚○○便要其
    簽發四萬元之本票二張，一張交予庚○○，另一張因庚○○要求乙○○代為收款
    ，故交給乙○○收執。簽立本票過程中雖不確定辛○○是否已離開，但辛○○在
    此部分確未介入。乙○○到場後並無對其毆打，且庚○○與乙○○兩人間似乎另
    有嫌隙，因庚○○對乙○○態度亦甚兇惡，曾出言辱罵乙○○。該等二人另行交
    談約有五分鐘，但不清楚所交談之內容。其簽發本票後，庚○○即命三名年籍姓
    名不詳之成年男子載其離開，乙○○猶停留現場，但亦未見辛○○（見丙○○九
    十二年一月三十日十四時五十分製作之警詢筆錄、偵查卷第四四頁至第四六頁、
    本院九十三年四月六日審理筆錄）等語綦詳，足見被害人丙○○到達現場時，被
    告庚○○、辛○○及乙○○等三人並非同時在場等候，而係先後進入該處，被告
    乙○○更在臉部遭圍巾圍住之情況下，由他人押往現場。再者，除被告辛○○在
  被害人丙○○遭被告庚○○以掃刀喝令跪在床邊且持掃刀刀背毆擊後，曾持球棒
    對毆打被害人背部外，被告乙○○則自始至終均未出手毆打被害人，更曾出言勸
    阻被告庚○○作勢砍掉被害人左手之舉動。是綜觀被害人丙○○前述證言，即徵
    本件自始至終侵害被害人人身及財產法益者，皆為被告庚○○一人，被告乙○○
    及辛○○與被告庚○○間有何共同之犯意聯絡及行為分擔，實無任何積極證據抑
    或補強證據可資支撐及認定。
  (二)被告乙○○與辛○○各自抵達現場及停留之時間，已據被告辛○○於本院審理時
    供稱：其在現場時聽聞庚○○與丙○○談及乙○○在派出所隨便說話之事後，庚○○便打電話要乙○○過來解釋並與丙○○對質。隨後在其持棒毆打丙○○後，
    庚○○即要其先行離開。因事發現場在二樓，其離去走到一樓時，才看到乙○○
    眼睛被矇起，由三人帶進來（見本院九十三年二月六日審理筆錄）等語綦詳。另
    被告乙○○對此亦供述：當天庚○○來電聲稱丙○○向之透露其在外說庚○○壞
    話之事，要其過去與丙○○對質。隨後其依約至百老匯後，即遭三名年籍姓名不
    詳之成年男子矇面押往現場。抵達現場時印象中未見到辛○○，而嗣後丙○○簽
    本票時，辛○○似乎已不在場（見本院九十三年二月六日審理筆錄）等語翔實。
    是互核被告辛○○與乙○○前揭供陳，實與上述被害人丙○○之證述情節大致契
    合，是被告乙○○與辛○○乃分別因與被告庚○○之關係而基於不同之原因抵達
    事發現場，且被告辛○○在被告乙○○到場時旋即離開之事實，堪臻明確。從而
    ，被告乙○○與辛○○就本件事發經過情況間，更難為有何共同犯意聯絡及行為
    分擔之可言，至屬灼然。
  (三)被害人丙○○針對簽發本票離開現場後，被告乙○○是否代被告向之收取本票票
    款之事實，先於警詢及偵查中到庭陳稱：事發翌日乙○○來電表示欲代庚○○收
    取款項，並與之相約在農民超市附近見面（見丙○○九十二年一月三十日二十三
    十之警詢筆錄、偵查卷第四五頁）等語明確，但其嗣於本院審理時即改口證稱：
    事發隔天下午乙○○來電表示，該張本票票款不應支付庚○○，其亦不可能代庚○○收取該筆金錢，且若庚○○問起，希其轉告庚○○，其並未與之聯絡等語翔
    實。是被害人丙○○此部分之證言，因存有前後不一之顯然矛盾，自難單以此項
    具有瑕疵之部分指訴，執為認定事實之主要基準甚明。況被害人丙○○確實欠證
    人甲○○三千二百元債款，且於九十二年三月三十日下午經被告乙○○聯絡證人
    甲○○後，向被害人丙○○收取該筆積欠之三千二百元等情，已據被害人丙○○
    及證人甲○○自警詢至偵審中到庭證陳無訛。再觀諸證人即本件承辦員警丁○○
    亦於本院審理時到庭結證稱：卷附丙○○之警詢筆錄乃其製作，在作第二次筆錄
    後丙○○先回去，表示若庚○○與之聯絡時，會馬上通知警方。事後取款時，經
    丙○○通知，其等旋至農民超市查獲甲○○，經甲○○表示係前來收取丙○○積
    欠之債款，但其認為甲○○係前來代收票款，才請其至警局說明，當時在附近並
    未看見乙○○，但以電話通知乙○○，因甲○○已到案請速前來說明。根據蒐集
    之資料及乙○○代庚○○收取本票票款之客觀情狀，方認乙○○與庚○○若非共
    犯，應無代收票款之行為，故移送乙○○為共犯（見本院九十三年一月二十九日
    審理筆錄）等語，更見證人丁○○移送被告乙○○為本件共犯之證據，亦僅有其
    研判被告乙○○有代被告庚○○收取被害人丙○○簽發本票票款之行為，實質上
    並無任何積極證據可言。職是之故，證人甲○○向被害人丙○○收取欠款之此部
    分行為，既向係被害人丙○○索討先前積欠之個人債務，本非觸法行為，亦顯與
    本件起訴事實毫無所涉，是難以證人甲○○向被害人丙○○收款三千二百元之客
    觀事實，率予推得被告乙○○係藉此達其代被告庚○○收取本票票款之結果。公
    訴意旨援引證人甲○○係受被告乙○○之告知，始向被害人丙○○索討債款之事
    實，作為認定被告乙○○涉犯刑法三百零四條第一項之強制罪及同法第三百二十
    八條第一項之強盜罪嫌之基礎，要屬無據，咸非足採。
  (四)總右所陳，本件公訴意旨所執之前開論據及爰引之各項證據資料，固足使被告乙○○及辛○○皆涉犯刑法第三百零四條第一項強制罪及同法第三百二十八條第一
    項強盜罪等罪嫌存有合理之懷疑，然綜觀告訴人之指述，互核被告乙○○、辛○○之供陳，佐以證人甲○○及丁○○之證言，再揆諸首揭最高法院判決意旨，仍
    難遽予認定被告乙○○與辛○○間，確與被告庚○○就公訴意旨指陳之上述罪行
    具有共同犯意聯絡及行為分擔。是基於禁止推定罪狀之法則，確保國家刑罰權之
    正確行使之目的，因公訴意旨立論執引之各項證據，猶不足使被告等二人所涉犯
    之各項罪嫌，達於通常一般之人皆不致有所懷疑而得確信其為真實之程度，再經
    本院復查亦無其他積極證據抑或補強證據可供證明或補強被告等二人確有如公訴
    人所認之強制及強盜等犯行，故按諸首揭法條規定及最高法院判例意旨，本件因
    被告乙○○及辛○○犯罪嫌疑皆仍不足，不能證明其等二人犯罪，爰依法為其等
    二人無罪判決之諭知。
  (六)末按告訴乃論之罪，告訴人於第一審辯論終結前得撤回其告訴，又告訴經撤回者
    ，應諭知不受理之判決，刑事訴訟法第二百三十八條第一項、第三百零三條第三
    款分別定有明文。查本件告訴人丙○○告訴被告辛○○傷害罪部分，起訴書認被
    告辛○○係涉犯刑法第二百七十七條第一項之傷害罪名，依同法第二百八十七條
    之規定均須告訴乃論。茲據告訴人丙○○業於九十三年四月六日當庭撤回告訴，
    經記明筆錄在卷可稽。又因被告辛○○經起訴之強制及強盜罪嫌已據本院認證據
    不足而為無罪之諭知，自與其所犯傷害罪部分犯行，無牽連犯之裁判上一罪關係
    甚明，參照前開說明，爰就被告辛○○所涉此部分傷害罪行，另為不受理判決之
    宣告。
據上論斷，應依刑事訴訟法第三百零一條第一項、第三百零三條第三款，判決如主文
。
本案經檢察官張鳳清到庭執行職務
中    華    民    國      九十三      年      四      月      二十  日
                                  臺灣宜蘭地方法院刑事第三庭
                                          審判長法  官  黃  永  勝
                                                法  官  林  楨  森
                                                法  官  陳  嘉  年
右正本證明與原本無異。
如不服本判決，應於判決送達後十日內，向本院提出上訴狀。(應附繕本)
                                                書記官  詹  玉  惠
中    華    民    國      九十三      年      四      月      二十二    日
